臺灣臺南地方法院民事判決　　　　　　　 九十二年度訴字第九五七號
　　原　　　告　戊○○
　　　　　　　　癸○○
　　共　　　同　吳信賢律師
　　訴訟代理人　陳慈鳳律師
　　被　　　告　乙○○
　　訴訟代理人　甲○○
　　被　　　告　申○○
　　　　　　　　壬○○○住臺南.
　　右　一　人　庚○○
　　訴訟代理人
　　被　　　告　午○○
　　　　　　　　巳○○
　　　　　　　　未○○
　　　　　　　　子○○○住臺南.
　　　　　　　　丑○○
　　　　　　　　辛○○○住臺南.
　　　　　　　　辰○○
　　　　　　　　寅○○
　　　　　　　　卯○○
　　　　　　　　己○○○住臺南.
　　　　　　　　丁○○
　　　　　　　　丙○○
右列當事人間請求分割共有物事件，經本院於中華民國九十四年三月三十日言詞辯論
終結，判決如左：
    主  文
被告申○○、壬○○○、午○○、巳○○、未○○應就被繼承人人楊元瀚所有坐落臺
南縣永康市○○○段第六四七之三地號土地，應有部份三分之一，辦理繼承登記。被
告子○○○、丑○○、辛○○○、辰○○、寅○○、卯○○、己○○○、丁○○、丙○○應就被繼承人人李化所有前開土地，應有部份九分之一，辦理繼承登記。
兩造共有坐落臺南縣永康市○○○段第六四七之三地號土地，面積一百二十平方公尺
，准予分割如附圖二所示：Ａ部份面積三十六平方公尺歸原告戊○○取得，Ｂ部份面
積二十四平方公尺歸原告癸○○取得，Ｃ１部份面積二十平方公尺與Ｃ２部份面積二
十平方公尺歸被告申○○、壬○○○、午○○、巳○○、未○○五人各以應有部份五
分之一比例共有取得，Ｄ部份面積十三點三三平方公尺歸被告子○○○、丑○○、辛○○○、辰○○、寅○○、卯○○、己○○○、丁○○、丙○○九人各以附表所示應
有部份比例共有取得，Ｅ部份面積六點六七平方公尺歸被告乙○○取得。
訴訟費用由兩造各依附表所示應有部份比例負擔。
    事實及理由
一、被告乙○○、申○○、壬○○○、午○○、巳○○、未○○、子○○○、丑○○
    、辛○○○、辰○○、寅○○、己○○○均經合法通知，未於言詞辯論期日到場
    ，核無民事訴訟法第三百八十六條所列各款情形，爰依原告之聲請，由其一造辯
    論而為判決。
二、原告主張：
  (一)緣系爭坐落臺南縣永康市○○○段第六四七之三地號土地，原為戊○○、癸○○
    與被告乙○○、訴外人李化及楊元瀚共同所有。惟查，訴外人李化及楊元瀚二人
    早已亡故，是今系爭土地應為原告戊○○、癸○○、被告乙○○與訴外人楊元瀚
    之繼承人即被告申○○、壬○○○、午○○、巳○○、未○○等五人及訴外人李
    化之繼承人即被告子○○○、丑○○、辛○○○、辰○○、寅○○、卯○○、己○○○、丁○○、丙○○等九人所共有（應有部份比例如附表所示），是原告以
    其法定繼承人列為被告，訴請被告等辦理繼承登記並請求分割。
  (二)按各共有人得隨時請求分割共有物，民法第八百二十三條第一項前段定有明文。
    查系爭土地早年曾規劃為道路用地，嗣因市區○地○○道路縮減，已不供道路使
    用，故其地形甚為狹長；又因系爭土地緊臨道路而影響南側鄰第各單獨所有土地
    之出入利用，尤其如原告所有同地段第二一六三之二三、二四、二五地號土地，
    及原告癸○○所有同地段二一六二地號土地均位於系爭土地南側，而該四筆土地
    均因未鄰接道路之緣故無法申請建照。再查，系爭土地本無不得分割之約定，現
    亦無不能分割之情事，是自有善加規劃分割，以便符合鄰接土地之使用狀態，提
    升市區土地利用價值之必要。
  (三)是今請求判決准將系爭土地分割，其分割方案宜如附圖一（以下稱為甲案）所示
    ，由原告戊○○取得Ａ部份，原告癸○○取得Ｂ部份，以便原告向項臺灣省嘉南
    農田水利會申請購買中隔系爭土地與前揭土地之水利地（即水二一六六之五地號
    土地），使原告所有前揭土地更能完整利用。
  (四)次按「因繼承、強制執行、公用徵收或法院之判決，於登記前已取得不動產物權
    者，非經登記不得處分其物權。」民法第七百五十九條定有明文。是本件應有一
    併請求被告十四人（乙○○除外）辦理繼承登記之必要等語。
  (五)聲明：被告申○○、壬○○○、午○○、巳○○、未○○應就訴外人楊元瀚所
    有坐落臺南縣永康市○○○段第六四七之三地號土地，應有部份三分之一，辦理
    繼承登記。被告子○○○、丑○○、辛○○○、寅○○、卯○○、己○○○、丁○○、丙○○應就訴外人李化所有前地號土地，應有部份九分之一，辦理繼承登
    記。兩造共有前開土地，面積零點零一二公頃，准予分割如附圖一所示。
三、被告方面：
  (一)被告卯○○、丁○○、丙○○：
    (1)系爭土地其所有共有人均有權利，故應由全體共有人共同主張為主體，非原告
      得私自主張分割方法，應由全體共有人協調分割方案，始能確保全體共有人之
      權益。如因故未能達成協議，可按排列式設定號碼，抽籤決定其分配位置。
    (2)原告私自主張其共有物之分割方案，並利用此法向臺灣省嘉南農田水利會申請
      購買中隔系爭土地之水利地。對此被告有異議，蓋系爭土地並非由原告單獨所
      有，而前揭水利地若由原告全部取得產權，則其他共有人之權利要如何，此有
      待原告重新檢討，故分割方案應由全體共有人商業協調才合理。
    (3)又既原告戊○○、癸○○已指定分割方案，被告子○○○、丑○○、辛○○○
      、辰○○、寅○○、卯○○、己○○○、丁○○、丙○○等九人，請求按附圖
      二所示分割方案（以下稱為乙案），由前開被告分割取得附圖二所示Ｄ部份土
      地。
    (4)聲明：原告之訴駁回。
  (二)被告乙○○、申○○、壬○○○、午○○、巳○○、未○○、子○○○、丑○○
    、辛○○○、辰○○、寅○○、己○○○均未於言詞辯論期日到場，亦未提出書
    狀作何聲明或陳述。
四、本件原告主張系爭土地為兩造所共有，其應有部分如附表所示，又系爭土地並無
    不能分割之情事，共有人間且無不得分割之約定，業據提出土地登記簿謄本為證
    ，被告卯○○、丁○○、丙○○對此均無爭執，其餘被告則未到庭或以書狀作何
    陳述，應認原告之主張為真實。
五、按共有人得隨時請求分割共有物，但因物之使用目的不能分割或契約訂有不分割
    之期限者，不在此限，民法第八百二十三條第一項定有明文。查系爭土地之地目
    為道，其使用目的並無不能分割之情事。又兩造間未訂有不分割之特約，亦無法
    達成分割協議，業如前述，則原告請求分割共有物，核與上開法律規定相符，應
    予准許。
六、次按共有物之分割，應由法院依民法第八百二十四條命為適當之分配，不受當事
    人主張之拘束。於分割共有物時，法院應參酌當事人之聲明、共有物之性質、經
    濟效用及全體共有人之利益等因素公平為之。
  (一)查系爭土地位於臺南縣永康市○○街南側，為一狹長土地，位於原告戊○○所有
    之田地（臺南縣永康市○○○段第二一六三之二三、之二四、之二五地號土地）
    北側部份為空地；該土地西側部份均作為房屋之騎樓使用；又被告乙○○所有之
    二一五九、二一五九之五地號土地，現已建築房屋等情，已據本院現場勘驗清楚
    ，製有勘驗筆錄，並有原告提出之地籍圖謄本附卷可憑（卷一，第九頁）。
  (二)依前揭勘驗筆錄及地籍圖所示，系爭土地乃為一狹長之道路用地，另與由臺灣省
    農田水利會所有之同地段二一七一之二地號土地相鄰，再接壤由原告戊○○（二
    一六三之二三、之二四、之二五地號）、癸○○（二一六二地號）、被告乙○○
    （二一五九、二一五九之五地號）及其他第三人分別所有之土地，則基於前開原
    告二人及被告乙○○土地利用上之便利，由該三人分割取得自己現有土地前之部
    份，應屬合理。
  (三)就分割方案部份，比對原告所提出之甲案及被告卯○○、丁○○、丙○○所提出
    之乙案，均主張先將系爭土地兩端由原告二人、被告乙○○分割取得，差異者僅
    在於中段部份，原告主張之甲案將之分為二部份，分別由原訴外人楊元瀚、李化
    之繼承人分割取得附圖一之Ｃ部份與Ｄ部份，至被告卯○○等所主張之乙案，則
    將該中段部份分割為三筆，由訴外人李化之繼承人（包括被告卯○○、丁○○、
    丙○○）分割取得附圖二之Ｄ部份，另訴外人李化之繼承人則分割取得附圖二所
    示之Ｃ１、Ｃ２部份。乙案所分割而得之土地筆數雖較多，分割後各筆土地之面
    積亦相應較小。然審諸系爭土地為狹長之道路用地，對兩造而言，該土地本身雖
    無甚使用價值，然對系爭土地南側鄰地之所有人而言，該土地即為渠等連絡道路
    之必經之地，是配合各鄰地寬度而將系爭土地細分，反使各鄰地所有人易於取得
    土地使用權源，而有利各鄰地之利用，是被告卯○○、丁○○、丙○○所主張之
    乙案，應較可採。
七、再按共有之不動產之共有人中一人死亡，他共有人請求分割共有物時，為求訴訟
    之經濟起見，可許原告就請求繼承登記及分割共有物之訴合併提起，即以一訴請
    求該死亡之共有人之繼承人辦理繼承登記並請求該繼承人於辦理繼承登記後，與
    原告及其餘共有人分割共有之不動產。查系爭土地之共有人之楊元瀚、李化分別
    於本件繫屬前之六十五年八月二十六日、七十六年八月十六日死亡，渠等之應有
    部份均未經繼承人（楊元瀚部份為被告申○○、壬○○○、午○○、巳○○、未
    ○○；李化部份則為子○○○、卯○○、己○○○、丁○○、丙○○，及代位繼
    承之丑○○、辛○○○、辰○○、寅○○）辦理繼承登記，是原告於本件分割共
    有物之訴同時請求該繼承人辦理繼承登記，自屬有據，應予准許。
八、綜上所述，原告主張系爭土地，兩造並無不分割之特約，又無不能分割之情事，
    訴請裁判分割系爭土地，自無不合。本院審酌兩造之應有部分之比例及使用現狀
    ，該土地屬道路用地，以配合南側鄰地使用狀況進行分割，於經濟利用最為適當
    等情，認分割方法以如乙案即附圖二所示之方案為妥適；另原告併請求系爭土地
    原所有人楊元瀚、李化之繼承人辦理繼承登記，亦屬有據，應予准許。
九、本件因係共有物分割，被告之行為可認係按當時之訴訟程度而為伸張或防禦權利
    所必要，依民事訴訟法第八十一條第二款之規定，應由勝訴之原告亦負擔部分訴
    訟費用。爰依前開規定，命勝訴之原告亦負擔一部分，而由兩造各按附表所示應
    有部分比例負擔訴訟費用。
十、結論：本件原告之訴為有理由，爰依民事訴訟法第三百八十五條第一項前段、第
    七十八條、第八十一條第二款、第八十五條第一項，判決如主文。
中　　　華　　　民　　　國　　九十四　　年　　　四　　　月　　十三  　　日
                                臺灣臺南地方法院民事第一庭
                                     法　　　官　吳坤芳
右為正本係照原本作成
如對本判決上訴，須於判決送達後廿日內向本院提出上訴狀
中　　　華　　　民　　　國　　九十四　　年　　　四　　　月　　十三  　　日
                                     法院書記官　黃鋕偉
